【裁判字號】    92,上訴,878
【裁判日期】    921007
【裁判案由】    搶奪
【裁判全文】
臺灣高等法院臺南分院刑事判決              九十二年度上訴字第八七八號    Ｃ
      上  訴  人
      即  被  告  甲  ○  ○
      指定辯護人  本院公設辯護人  丙  ○  ○
右上訴人因搶奪案件，不服臺灣嘉義地方法院九十二年度訴字第三一五號中華民國九
十二年七月十六日第一審判決（起訴案號：臺灣嘉義地方法院檢察署九十二年度偵字
第一三八四號），提起上訴，本院判決如左：
      主      文
原判決撤銷。
甲○○無罪。
      理      由
一、本件公訴意旨略以：甲○○明知乙○○有重度智障，竟意圖為自己不法之所有，
    於九十二年二月六日（農曆二月初六）下午二時許，在嘉義市○○○路與東義路
    路口遇見乙○○，遂向乙○○佯稱要載其去玩，而騎乘機車搭載乙○○至嘉義市
    ○○街五八五巷巷底無人之處後，叫乙○○下車，再趁乙○○不及防備之際，拉
    開乙○○之上衣，從口袋搶奪乙○○所有裝在紅包袋內之現金新臺幣（下同）二
    千元，得手後即留下乙○○一人駕駛機車逃逸。因認被告甲○○（下稱被告）犯
    有刑法第三百二十五條第一項之搶奪罪嫌。
二、按犯罪事實應依證據認定之，無證據不得推定其犯罪事實，刑事訴訟法第一百五
    十四條第二項定有明文。再事實之認定，應憑證據，如未能發現相當證據，或證
    據不足以證明，自不能以推測或擬制之方法，以為裁判基礎；被告否認犯罪事實
    所持之辯解，縱屬不能成立，仍非有積極証據足以証明其犯罪行為，不得遽為有
    罪之認定；又所謂認定犯罪事實之證據，係指足以認定被告確有犯罪行為之積極
    證據而言，而認定犯罪事實所憑之證據，雖不以直接證據為限，間接證據亦包括
    在內，然而無論直接或間接證據，其為訴訟上之證明，須於通常一般人均不致有
    所懷疑，而得確信其為真實之程度，始得據之為有罪之認定，倘其證明尚未達到
    此一程度，而有合理懷疑存在時，事實審復已就其心證上理由予以闡述，敘明其
    如何無從為有罪之確信，因而為無罪之判決，尚不得任意指為違法，最高法院分
    別著有二十九年上字第三一○五號、三十年上字第一八三一號、四十年度台上字
    第八六號、七十六年台上字第四九八六號判例可供參考。次按告訴人之指訴係使
    被告受刑事訴追為主要目的，是其指訴是否與事實相合，仍須調查其他證據以資
    審認；又被害人之陳述如無瑕疵，且就其他方面調查又與事實相符，固足採為科
    刑之基礎，倘其陳述尚有瑕疵，則在未究明前，遽採為論罪科刑之根據，即難認
    為適法，此亦有最高法院五十三年台上字第一三○○號、六十一年台上字第三○
    九九號判例足資參照。
三、本件公訴人認被告涉犯刑法第三百二十五條第一項之搶奪罪嫌，無非係以右揭事
    實，業據被害人乙○○指訴綦詳，並經證人即被害人之母陳素蘭以及證人即親見
    被告將被害人載離嘉義市○○○路與東義路路口時之林金春證述明確，復有被害
    報告單乙張及本件事發地點照片六張附卷可稽等情，為其主要論據。惟訊據被告
    矢口否認有何搶奪乙○○財物之犯行，辯稱：被害人指訴被搶之時間伊在家中睡
    覺，伊因被林金春毆打，要告林金春傷害，致林金春心有不甘，所以才指使被害
    人乙○○誣賴伊搶奪云云。
四、經查被害人乙○○係於九十二年二月七日二十二時四十五分首次至嘉義市警察局
    第二分局長竹派出所報案指稱被告於右揭時地搶奪其身上之二千元現金，並稱當
    時係被被告載到偏遠無人的地方，沒有證人（見警卷第三頁以下），雖林金春於
    原審審理時曾證稱「（九十二年二月六日下午二、三點）我有看到被告騎機車載
    被害人．．．，我出來店外面站，只有我看到而已」（見原審卷第四三頁以下）
    ，惟其於臺灣嘉義地方法院檢察署九十二年偵字第一三七四號被訴傷害案中接受
    檢察官訊問時卻稱被告搶奪被害人之二千元係被害人母親告訴他的（亦即未目睹
    前情），前後尚非一致，而林金春確於被害人報案之前即與被告發生衝突，此觀
    之林金春於原審審理時證稱「當天（六號）我就與他（按指被告）發生衝突一次
    了，第二天他母親去找我，說我去報警察告他兒子搶人，我說叫他出來跟人家講
    ，後來被告來我店裡罵三字經，我氣不過，所以又與他起衝突」等語（見原審卷
    第四十四頁），則林金春嗣後所證其曾於當日（六號）下午看過被告以機車載被
    害人一節，以二人存有過節乙情，尚非確信無疑，另被害人之母陳素蘭所證僅係
    聽自被害人，並非親自見聞被害人被搶奪之證人，被害人之報告單及本件事發地
    點照片，亦均僅能說明被害人可能於上開地點被搶之事實，是本案被告是否有於
    起訴書所指之時地搶奪被害人之二千元，僅有被害人之指認，依前揭證據法則說
    明，其指認是否與事實相合，仍須調查其他證據以資審認。
五、次查被害人乙○○係重度智障之人，領有中華民國身心殘障手冊可證，雖迭次於
    警、偵訊時詳述案發經過，並於原審審理時當庭指認搶奪伊之人即係被告，惟據
    林金春於原審審理時證稱「九十二年二月六日我有問被害人說是不是這個人（按
    指被告），他說不是，後來我問說是不是被告，他說是。」等語（見原審卷第四
    四頁），被害人並非自始即確定被告係搶奪之人，又被告堅稱不認識被害人，被
    害人則迭次陳稱被告係其認識之鄰居，惟據林金春於原審審理時證稱「被害人之
    母親當時沒有確定被告為搶奪之人，只有說是常常來我們這邊的人」（見原審卷
    第四四頁筆錄），則被告如為被害人認識之鄰居，且為搶奪其財物之人，被害人
    向其母親訴說焉有無法確定之理，則被害人案發之初原非確定被告即係搶奪伊財
    物之人，其係隨著訴訟程序之進行而逐漸確定，較有可能，因其指訴並非全無瑕
    疵可指，是否有誤認或誤指之情事，要非無疑，雖被告辯稱其案發當時係在家中
    睡覺，與其母親蔣英子於原審所證有些許出入，惟被告所持之辯解，縱屬不能成
    立，仍非有積極証據足以証明其犯罪行為，不得遽為有罪之認定，已如前述，況
    被告指定辯護人以被害人乙○○前後所述內容有受誤導之虞而請求詰問被害人，
    被害人經本院二度傳喚均不到庭，其原先指訴如前調查所得，並未達於通常一般
    人均不致有所懷疑，而得確信其為真實之程度，依嚴格證據主義，尚難依其於原
    審所為之指訴而為被告論罪之主要依據。此外公訴人復未提出其他證據足資證明
    被告確有對被害人為前述搶奪之犯行，應認被告此一被訴部分之犯罪不能證明。
六、本院綜合全案之卷證資料，對於公訴意旨所提出之各項證據逐一審認，因客觀上
    尚未達於通常一般人均不致有所懷疑，而得確信其犯罪事實之程度，依「罪證有
    疑，利於被告」之法則，即應作有利於被告之認定。此外，又查無其他積極證據
    足證被告有何右揭犯行，尚不能證明其犯罪，揆諸前揭條文規定及判例意旨，應
    為其無罪判決之諭知，以示審慎。原審遽依被害人之指訴及認被告否認犯罪事實
    所持之辯解不能成立即予被告論罪科刑，自有未合，被告上訴意旨指摘原判決不
    當，非無理由，自應由本院撤銷改諭知被告無罪之判決。
據上論結，應依刑事訴訟法第三百六十九條第一項前段、第三百六十四條、第三百零
一條第一項，判決如主文。
本案經檢察官王碧霞到庭執行職務。
中    華    民    國      九十二      年      十      月      七        日
                                  臺灣高等法院臺南分院刑事第二庭
                                      審判長法官  黃    崑    宗
                                            法官  林    勝    木
                                            法官  葉    居    正
右正本證明與原本無異。
如不服本判決，應於判決送達後十日內向本院提出上訴狀，其未敘述理由者並應於提
出上訴狀後十日內向本院補提理由書（應附繕本)。
                                      法院書記官  陳    嘉    琍
中    華    民    國      九十二      年      十      月      八        日


司法院資訊處製作；財團法人民間司法改革基金會備份。
